【裁判字號】    95,抗,176
【裁判日期】    950831
【裁判案由】    聲明異議
【裁判全文】
臺灣高等法院臺南分院民事裁定  95年度抗字第176號
抗  告  人  乙○○
相  對  人  彰化商業銀行股份有限公司
法定代理人  高志尚
代  理  人  丙○○
上列當事人間強制執行聲明異議事件，抗告人對於中華民國95年
5月4日臺灣嘉義地方法院95年度執聲字第22號裁定，提起抗告，
本院裁定如下：
    主  文
抗告駁回。
抗告程序費用由抗告人負擔。
    理  由
一、抗告意旨略以：「抗告人與出租人即債務人甲○○所訂立之
    房屋租賃契約，係於民國（下同）79年12月30日訂立。其租
    賃期間自80年1月1日起至80年12月31日止，1年期租金為新
    台幣（下同）150,600元，惟自租賃期間屆滿後，雙方並未
    再訂立新租賃契約，抗告人仍為租賃物之使用收益，出租人
    甲○○並未為反對之意思表示且每年繼續收取租金迄今，主
    張租賃期限屆滿後，承租人仍為租賃物之使用收益，而出租
    人不即表示反對之意思者，視為不定期限繼續契約，抗告人
    就該建物全部有不定期限租賃權，指摘原裁定除去其租賃權
    為不當。」等語。
二、本件原裁定意旨係以：按當事人或利害關係人對於強制執行
    命令，或對於執行法官、書記官、執達員實施強制執行之方
    法，強制執行時應遵守之程序，或其他侵害利益之情事，得
    於強制執行程序終結前，為聲請及聲明異議，強制執行法第
    12條定有明文。次按不動產所有人，設定抵押權後，於同一
    不動產上，得設定地上權及其他權利。但其抵押權不因此而
    受影響，民法第866條定有明文。又抵押物所有人於抵押權
    設定後，在抵押物上所設定之地上權或其他使用、收益之權
    利於抵押權有影響者，則於抵押權人聲請拍賣抵押物時，若
    發生無人應買或出價不足清償抵押債權之情形，執行法院即
    需除去該項權利而為拍賣；易言之，執行法院認抵押人於抵
    押權設定後，與第三人訂立之租約，致影響於抵押權者，得
    依聲請或職權除去其租賃關係，依無租賃契約狀態逕行強制
    執行（最高法院74年度臺抗字第227號判例及司法院大法官
    會議解釋第304號解釋文參照）。再按依強制執行法第98條
    第2項規定，不動產之租賃關係發生於設定抵押權之後，並
    對抵押權有影響者，經執行法院除去者，不隨同移轉。因抵
    押權為擔保物權，抵押人於設定抵押權後，固允許用益權之
    存在，然若影響抵押物之交換價值時，對於抵押權人不生效
    力；亦即設定抵押權後所成立之用益物權使抵押物之價值減
    少，致拍賣所得之價金，不足以清償所擔保之債權時，抵押
    權人即得聲請除去該項權利，而執行法院亦得以職權為之，
    以抵押物無負擔之狀態拍賣。抗告人聲明異議，主張81年1
    月1日即與出租人即債務人甲○○訂立房屋租賃契約，有不
    定期租賃契約存在，原裁定除去抗告人之租賃權，對抗告人
    之權益不無損害，請求恢復抗告人之租賃權，經查，債務人
    甲○○於80年8月23日設定擔保債權額為1400萬之最高限額
    抵押權予相對人，作為相對人借款之擔保，並於80年8月24
    日向地政機關完成設定登記，抗告人與債務人甲○○就上開
    借款對相對人所負之連帶債務，本金合計1300萬元，並有利
    息及違約金之事實，有土地及建物登記謄本3份、原法院89
    年10月9日嘉院昭民執日字第5786號債權憑證在卷可按，此
    部份之事實堪以認定，經相對人執上開債權憑證於94年5月
    12日聲請強制執行，並分別於95年1月4日、1月25日進行拍
    賣，惟均無人投標應買，致拍賣不成立，可見抗告人所主張
    之上開租賃關係已影響相對人之抵押權，顯然已使抵押物拍
    賣所得之價金，不足以清償所擔保之債權，且依抗告人之主
    張，其租賃契約係在80年8月24日設定登記之後，於81年1月
    1日始訂立，依強制執行法第98條第2項及上開最高法院74年
    度臺抗字第227號判例、司法院大法官會議解釋第304號解釋
    文意旨，執行法院本得依債權人即相對人之請求，除去抗告
    人之租賃權，抗告人聲明異議為無理由等語，因裁定駁回抗
    告人異議之聲明，經核並無不合。
三、抗告人雖主張伊與債務人甲○○所訂立之房屋租賃契約（門
    牌嘉義市○○街275號，下稱系爭房屋），係於79年12月30
    日訂立，租賃期間自80年1月1日起至80年12月31日止一年，
    惟租期屆滿後，伊仍為租賃物之使用收益，出租人亦未為反
    對之意思表示，應視為不定期限繼續契約，抗告人就該建物
    全部有不定期限租賃權云云；惟查抗告人上開主張無非以原
    法院87年度執字第5786號所卷附之房屋租賃契約書影本一紙
    為證（該執行事件同屬相對人與甲○○間關於系爭房屋之強
    制執行，嗣經相對人撤回執行而告終結，此經調閱該卷證查
    明）；惟相對人業已否認該契約書內容之真實性，且查系爭
    房屋之所有權人甲○○先前於80年8月23日提供為相對人設
    定最高限額抵押權之際，即曾出具切結書，保證系爭房屋上
    並無任何租賃關係存在，且抵押物設定契約書聲請登記以外
    之約定事項欄亦記載無租賃關係甚明，此有相對人87年12月
    4日民事聲請狀所附之切結書及抵押物設定契約書影本（附
    於執行卷）可稽，業經調閱該卷宗核閱無異。乃抗告人竟能
    提出於79年12月30日與甲○○簽立之房屋租賃契約書，是抗
    告人所為主張是否真正可採，已非無疑。查該租約書雖係抗
    告人先前於原法院87年度執字第5786號執行事件中即曾提出
    而為主張，惟抗告人並未舉證證明該租約確於抵押權設定之
    前即已存在，自仍無法排除係事後始補具之可能。又抗告人
    於原法院94年度執字第5265號強制執行事件，聲明異議表示
    其與債務人甲○○係於81年1月1日訂立房屋租賃契約，有不
    定期租賃契約存在，嗣又主張房屋租賃契約早於79年12月30
    日即訂立，足見其前後說詞反覆，難以採信。
四、抗告人雖又提出本院先前廢棄原法院除去系爭房屋租賃權之
    本院88年度抗字第918號裁定，指摘原法院除去其系爭租賃
    權之裁定不當一節，查該本院裁定係以「本件債權人與債務
    人間究有否債權存在，致抵押物賣得價金有所影響，倘僅設
    定最高限額抵押權而無擔保債權，自無因租賃關係存在而致
    抵押物賣得價金有所影響，原裁定就此未加說明，自難昭折
    服」等情為由，並未認定其租賃權確實成立於抵押權設定之
    前，自難憑此為抗告人有利之認定，併予敘明。
五、綜上所述，本件原裁定以系爭之抵押物上存有抗告人承租權
    ，致拍賣結果無人應買，對抵押權足生影響，因依相對人聲
    請除去該租賃權，經核並無不合。抗告意旨指摘原裁定不當
    ，求予廢棄，不能認為有理由。
六、據上論結，本件抗告為無理由，依強制執行法第30條之1、
    民事訴訟法第495條之1第1項、第449條第1項、第95條、第
    78條，裁定如主文。
中    華    民    國    95    年    8     月    31    日
                  民事第三庭    審判長法  官  陳光秀
                                      法  官  曾平杉
                                      法  官  李文賢
上為正本係照原本作成。
如不服本裁定，僅得於收受本裁定正本送達後10日內以適用法規
顯有錯誤為理由，向本院提出再抗告狀（須附繕本）依法應繳納
抗告費新台幣1千元，並委任律師為訴訟代理人，經本院許可後
始可再抗告於最高法院。
中    華    民    國    95    年    9     月     1    日
                                      書記官  蕭奎璋
【附記】
民事訴訟法第495條之1第2項準用同法第466條之1第1、2項規定
：
(1)對於第二審判決上訴，上訴人應委任律師為訴訟代理人。但上
  訴人或其法定代理人具有律師資格者，不在此限。
(2)上訴人之配偶、三親等內之血親、二親等內之姻親，或上訴人
  為法人、中央或地方機關時，其所屬專任人員具有律師資格並
  經法院認為適當者，亦得為第三審訴訟代理人。
民事訴訟法第466條之2：
  上訴人無資力委任訴訟代理人者，得依訴訟救助之規定，聲請
  第三審法院為之選任律師為其訴訟代理人。
                                                 K


司法院資訊處製作；財團法人民間司法改革基金會備份。
